【裁判字號】    99,台上,611
【裁判日期】    990408
【裁判案由】    分割遺產等
【裁判全文】
最高法院民事判決              九十九年度台上字第六一一號
上  訴  人  丁 ○ ○
法定代理人  戊○○○
訴訟代理人  徐 曉 萍律師
上  訴  人  甲 ○ ○
訴訟代理人  林 軍
被 上訴 人  乙 ○ ○
            丙 ○ ○
上列當事人間請求分割遺產等事件，上訴人對於中華民國九十八
年十月十四日台灣高等法院台中分院第二審判決（九十七年度家
上字第八二號），各自提起上訴，本院判決如下：
    主  文
原判決除假執行部分外廢棄，發回台灣高等法院台中分院。
    理  由
本件上訴人丁○○主張：伊與對造上訴人甲○○及被上訴人乙○
○、丙○○之被繼承人邱日耀於民國八十九年一月二十二日死亡
，留有如原判決附表一（下稱附表一）所示之遺產，價值合計新
台幣（下同）一千三百九十四萬五千六百零六元，應繼分應各為
四分之一。甲○○以邱日耀生前在八十六年七月三十一日立有代
筆遺囑，載明附表一中編號一至十所示之不動產悉歸甲○○繼承
，且經其辦妥所有權移轉登記，其中編號八之不動產現已被徵收
。然該遺囑並非真正，甲○○自應將附表一編號一至七及九號之
不動產之繼承登記塗銷，回復為邱日耀名義，再共同依各繼承人
應繼分辦理繼承登記，就附表一所示之遺產為分割。若認該代筆
遺囑係真正，亦顯然侵害被上訴人之特留分，因依遺囑所示，則
附表一編號一至十所示之不動產由甲○○一人繼承，編號十一、
十二之動產由兩造等按應繼分比例共同繼承，因邱日耀生前曾因
甲○○結婚而贈與台北縣永和市○○段二四二地號土地暨其上七
五五建號建物，價值合計一百二十萬三千八百四十六元，且八十
七年間復以遺產先行給付之方式將台中縣潭子鄉○○段二地號土
地贈與並移轉登記予甲○○，該筆土地之價值應為一千二百五十
三萬零八十四元，上揭二項贈與依法皆應列入歸扣之範圍，經歸
扣後，再扣除本件應繳之遺產稅二十萬四千八百七十六元，本件
應繼財產為二千七百四十七萬四千六百六十元，伊之特留分為三
百四十三萬四千三百三十二點五元，惟伊僅就判決附表一編號十
一、十二之動產僅繼承取得十五萬八千零四十六點五元，尚不足
特留分額三百二十七萬六千二百八十六元，伊之特留分顯已被侵
害。爰以先位聲明求為：(1)甲○○應將附表一編號一至七及編號
九所示土地之繼承登記予以塗銷，回復為邱日耀名義。(2)兩造應
共同就被繼承人邱日耀所遺如附表一所示遺產辦理繼承登記，並
准予分割，分割方法為如附表一編號一至七及編號九至十二由兩
造按應繼分四分之一比例分別取得。(3)甲○○應給付丁○○二十
一萬八千五百元本息之判決；備位聲明：前位：(1)邱日耀所遺如
附表一所示之遺產應予分割，除編號一至十之不動產由甲○○取
得外，編號十一、十二之動產各按應繼分比例分配之。(2)甲○○
應給付伊三百二十七萬六千二百八十六元本息；後位：甲○○應
給付伊三百四十三萬四千三百三十二點五元本息之判決。（丁○
○於第二審就備位請求部分追加依民法第七百六十七條法律關係
請求；又其於第二審先位聲明之附帶上訴，則求為：甲○○應將
附表一編號一至七及編號九所示土地之繼承登記予以塗銷，回復
為邱日耀名義；兩造應共同就被繼承人邱日耀所遺如附表四所示
遺產辦理繼承登記，並准予分割；甲○○應給付五十一萬九千四
百六十一元本息；其所提備位聲明於第一審受敗訴判決部分，其
中一百五十六萬六千二百六十點五元，未經其上訴而告確定）。
上訴人甲○○則以：丁○○已於邱日耀生前取得逾上億元之財產
，伊認為丁○○取得該財產係邱日耀所為之遺產先行給付或特種
贈與，均屬系爭遺產之一部分應為歸扣，且丁○○按所先行取得
之財產價值觀之，系爭代筆遺囑並未侵害原告之特留分。況邱日
耀已於系爭代筆遺囑中特別註明丁○○不得就遺產向伊為任何請
求。附表一所示編號一至十不動產（編號八之不動產已被徵收）
均經伊持系爭代筆遺囑辦理繼承登記，該代筆遺囑之效力亦經台
灣台中高等行政法院以九十一年度訴字第一七六號行政判決予以
確認。又邱日耀生前雖曾因伊結婚而贈與系爭福和段二四二地號
土地暨其上同地段七五五建號之建物，但當時係承購預售屋，被
繼承人邱日耀僅給付買賣之頭期款，其餘之貸款均為伊自行清償
完畢等語，資為抗辯（另被上訴人乙○○、丙○○於原審則未為
任何聲明及陳述）。
原審將第一審所為命甲○○逾一百六十萬零七百六十六元本息部
分之給付廢棄，駁回丁○○該部分之請求，及其附帶上訴（含擴
張部分）與追加之訴，暨駁回甲○○其餘上訴，無非以：基於對
被繼承人死後意志之尊重，故承認其得以遺囑在不違反特留分之
前提下，於死後自由處分遺產。然若遺囑違反特留分之規定，亦
非無效，僅係特留分權利人得依民法第一千二百二十五條規定扣
減而已。本件遺囑處分雖違反特留分規定，但非當然無效。又依
證人即邱日耀遺囑之見證人之一杜立兆律師證稱內容，可知本件
遺囑之訂立過程及內容係屬真正。而丙○○亦證稱，邱日耀雖然
生病，但意識相當清楚等語。另丁○○主張遺囑係遭甲○○偽造
一事，亦經台灣台中地方法院檢察署檢察官二次為不起訴處分，
為丁○○自承在卷。足見系爭遺囑確係真正，且合於遺囑之要件
。從而，丁○○主張邱日耀於八十六年七月三十一日所立之遺囑
係遭偽造一節，即非足取，其再訴請裁判分割被繼承人邱日耀遺
產，亦非合法。丁○○提起附帶上訴即無理由，應予駁回。次查
本件被繼承人邱日耀係以遺囑處分其遺產，丁○○主張民法第一
千二百二十五條之「扣減權」，依其於審理中所述內容，顯與於
第一審所述之「歸扣」之觀念混淆。再者，被繼承人邱日耀所遺
如附表一所示之財產，均已移轉登記為甲○○名下，丁○○主張
行使扣減權，卻聲明請求甲○○給付金錢，或將邱日耀之遺產回
復為邱日耀名下，顯與扣減權之行使不符。至丁○○於追加依民
法第七百六十七條物上返還請求權起訴，雖甲○○所不同意，惟
請求之基礎事實同一者，在二審得為訴之變更或追加。但物上請
求權係回復原狀請求權，經第一審判令甲○○給付一百八十六萬
八千零七十二元本息後，丁○○仍未更改其追加依民法第七百六
十七條規定之聲明，是其追加請求之法律依據顯與聲明不符，顯
無足取信，自應駁回其追加之訴。又兩造固不爭執附表一所示部
分之不動產為邱日耀死亡時所有之財產，惟該表編號八所示土地
已經徵收，補償費亦已領取完竣完成徵收補償程序，復有邱日耀
用印領取補償費之補償清冊等附台中縣豐原地政事務所函足稽，
自不應列入邱日耀遺產範圍。故邱日耀之財產為附表一除編號八
以外之部分。又遺產之評價應以繼承開始時為基準，兩造於第一
審亦同意以公告現值為計算基準。甲○○另主張應以九十六年起
訴時公告現值計算，顯非適法。故就附表一所示（除編號八以外
）邱日耀之遺產價值為一千三百零七萬一千六百零六元，扣除遺
產稅，尚餘一千二百八十六萬六千七百三十元。再者，依民法第
一千一百七十三條第一項規定，歸扣以特種贈與為限，除所列舉
之事項結婚、分居及營業於遺產分割時應予歸扣外，不及被繼承
人生前因其他事由所為之贈與，以保障被繼承人生前得自由處分
其財產之權利。而兩造對甲○○因結婚而自邱日耀處受贈附表二
編號五坐落於台北縣永和市○○段二四二號土地暨其上同地段七
五五建號建物，價值為一百二十萬三千八百四十六元，得列為歸
扣之標的等情，均不加爭執外，其餘附表二、三所示，邱日耀所
贈與兩造之財產，均係在四十年、五十三年、六十年、六十一年
間取得，兩造復均未舉證係因結婚、營業、分居等特種贈與而取
得，尚難認係應予歸扣而列入邱日耀遺產之範圍。從而，應計之
遺產為一千四百零七萬零五百七十六元。則丁○○之特留分依法
為一百七十五萬八千八百二十二元。又附表一所示十一及十二號
兩造邱日耀所遺動產部分，並非前開遺囑所列遺贈與上訴人甲○
○之範圍，依國稅局台中縣分局核定之遺產稅申報書亦將該部分
列入邱日耀之遺產，顯見該部分仍為邱日耀名下，迄未分割，且
甲○○亦未單獨取得所有，丁○○自不得請求甲○○給付，是丁
○○此部分請求應按前開算定之特留分再扣除可分得如附表一所
示十一及十二之動產價值四分之一即為十五萬八千零四十六點五
元，是丁○○應得請求甲○○給付之部分為一百六十萬零七百六
十六元。綜上所述，兩造之被繼承人邱日耀前揭遺囑固係真正，
但已侵害丁○○之特留分，是丁○○本於侵權行為之法律關係，
訴請甲○○給付受侵害之特留分一百六十萬零七百六十六元本息
，為有理由，應予准許。逾此所為請求，為無理由，應予駁回等
詞，為其判斷基礎。
按審判長應向當事人發問或曉諭，令其為事實上或法律上陳述、
聲明證據或為其他必要之聲明及陳述，其所聲明及陳述有不明瞭
或不完足者，應令其敘明或補充之，此乃審判長因定訴訟關係之
闡明權，同時並為其義務，故審判長對於訴訟關係未盡此項必要
之處置，違背闡明之義務者，其訴訟程序即有重大瑕疵，基此所
為之判決，自屬違背法令。觀諸民事訴訟法第一百九十九條第二
項規定即明。本件上訴人丁○○於原審主張系爭遺囑非真正，而
以甲○○、乙○○、丙○○為共同被告，先位請求甲○○應將
如原審附表一編號一至七及九所示之不動產繼承登記塗銷回復為
邱日耀名義，並請求兩造共同就邱日耀所遺如原審附表四所示
之遺產辦理繼承登記，並准予分割（分割方法按該附表四所示）
。經查如附表一所示之不動產業經甲○○單獨辦理繼承登記，丁
○○請求回復登記，雖陳稱系爭遺囑非屬真正，惟其請求回復登
記之請求權基礎，究係依如何之法律關係，則未見丁○○為具體
之主張，原審亦未行使闡明權，及曉諭丁○○為適當之主張，即
有違背闡明行使義務之違失。又丁○○於原審聲請鑑定系爭遺囑
之真偽，並請求函查台灣台中地方法院檢察署將鑑定結果檢附過
院供為證據方法（原審卷二第一○九頁），原審關此系爭遺囑真
偽之重要攻擊防禦方法，未於判決理由項下說明其取捨意見，逕
依證人杜立兆律師及丙○○之證詞，遽為遺囑真正之認定，而為
駁回丁○○之附帶上訴（先位聲明部分）之判決，亦有判決不備
理由之違法。其次，觀之系爭遺囑內文記載，「一、本人所有遺
產希照左列方法分配。…二、前條全部所有之不動產，於本人去
逝後，全部歸於本人次子甲○○繼承。…三、…故於繼承開始時
，長子丁○○、長女丙○○、次女乙○○均不得就本人遺產向次
子甲○○為任何請求。…」（原審卷一，九○頁）。其中所列不
動產部分，固已具體指定「分配」予甲○○，惟其中所謂「不得
就本人遺產向次子甲○○為任何請求」之真意為何？是否亦將其
餘之遺產均「分配」予甲○○？尚待事實審詳予研求。又系爭遺
囑所稱之「分配」是否為指定遺產分割方法？如為肯定，則究係
僅就所列不動產部分為指定，抑或就全部遺產為指定分割方法，
當涉及共同繼承人得否再行請求遺產分割，及請求分割部分，並
與特留分扣減權行使有重要關聯，原審就系爭遺囑之性質為何，
是否為邱日耀生前以遺囑方式之遺產分割方法，均未說明其法律
上之理由，逕以被繼承人邱日耀有以遺囑處分其遺產權利，及系
爭遺囑係真正為由，認丁○○之附帶上訴（先位聲明部分）無理
由，駁回其先位請求，即有判決不備理由之違失。末查，按預備
訴之合併，係以先位之訴請求無理由，為備位之訴請求審判之停
止條件。本件原審就先位請求有無理由之判斷，既經廢棄發回，
則就備位請求之判斷，即無可維持。且丁○○備位之訴部分，係
以上開遺囑內容侵害其特留分權利，主張行使扣減權。是扣減權
行使之性質屬物權之形成權，一經扣減權利人對扣減義務人行使
扣減權，侵害特留分部分即失其效力，應按其特留分比例回復其
權利狀態。特留分係概括存在於被繼承人之全部遺產，並非具體
存在於各個特定標的物，故扣減權利人苟對扣減義務人行使扣減
權，扣減之效果即已發生，其因而回復之特留分乃概括存在於全
部遺產，並非具體存在於各個標的物。又侵權行為損害賠償請求
，係以回復原狀為原則。查丁○○於原審即主張上開遺囑內容侵
害其特留分，主張行使扣減權（原審卷二第三七頁），並請求依
侵權行為、不當得利法律關係為金錢給付之請求，乃原審一面謂
丁○○主張行使扣減權，卻聲明請求甲○○給付金錢，或將邱日
耀之遺產回復為邱日耀名下，顯與扣減權之行使不符，而予駁回
，惟又謂邱日耀之遺囑係真正，但侵害丁○○之特留分，丁○○
本於侵權行為法律關係請求甲○○為金錢給付，為一部有理由，
前後理由矛盾，且逕判命甲○○為金錢給付，於法自有未合。至
丁○○第二審追加之訴部分，與前述部分有重要關聯，原審駁回
丁○○該部分之訴之判決，亦無可維持。兩造上訴意旨，分別指
摘原判決於其不利部分不當，求予廢棄，均非無理由。
據上論結，本件上訴人丁○○、甲○○之上訴均為有理由。依民
事訴訟法第四百七十七條第一項、第四百七十八條第二項，判決
如主文。
中    華    民    國  九十九  年    四    月    八    日
                      最高法院民事第四庭
                          審判長法官  劉  延  村
                                法官  許  澍  林
                                法官  黃  秀  得
                                法官  許  正  順
                                法官  魏  大  喨
本件正本證明與原本無異
                                      書  記  官
中    華    民    國  九十九  年    四    月   二十   日
                                                     M

司法院資訊處製作；財團法人民間司法改革基金會備份。
